【裁判字號】    90,交訴,32
【裁判日期】    920929
【裁判案由】    業務過失致死
【裁判全文】
台灣新竹地方法院刑事判決                            九十年度交訴字第三二號
    公  訴  人  臺灣新竹地方法院檢察署檢察官
    被      告  乙○○
    選任辯護人  魏順華律師
                溫欽彥律師
                羅秉成律師
右列被告因業務過失致死案件，經檢察官提起公訴（九十年度偵字第五四六號），本
院判決如左：
        主  文
乙○○無罪。
        理  由
甲、公訴人公訴意旨略以：乙○○係亞洲水泥股份有限公司之大客車司機，為從事業
    務之人，於八十九年十一月二十五日上午九時許，駕駛車號ＷＦ─四０八號大客
    車，行經新竹縣橫山鄉大肚村台三線北向七三公里前，因疏未注意車旁狀況及與
    同向由陳錦豐所騎乘之車號ＵＡＱ─一二一號機車未保持適當距離，致該機車欲
    閃避他車時，不慎與乙○○所駕駛之前開大客車發生擦撞，使機車倒地，陳錦豐
    因此受有頭部頓力傷，送醫後延至同年十二月十九日下午八時三十分許，仍因腦
    血管異常病變顱內出血不治死亡，因認被告涉有刑法第二百七十六條第二項之罪
    嫌。
乙、被告答辯部分：
    訊據被告乙○○堅決否認右公訴人所指之事實，辯稱：伊雖於右揭時地與被害人
    發生車禍，但到醫院檢查都沒有什麼問題，事隔多日被害人才死亡，應與本件車
    禍無關；又在加油站那邊剛好有一輛大貨車加好油要出來，被害人的機車要閃那
    部大貨車，偏左撞到我所駕的大客車；本來我開在外側車道，我看到大貨車出來
    我就閃到內側車道，結果被害人的機車突然衝過來撞到我的車子，我並沒有過失
    等語。
丙、本院認為被告無罪之理由：
  一、按犯罪事實應依證據認定之，無證據不得推定其犯罪事實；又不能證明被告犯
      罪者，應諭知無罪之判決，刑事訴訟法第一百五十四條、第三百零一條第一項
      分別定有明文。
      次按事實之認定，應憑證據，如未能發現相當證據，或證據不足以證明，自不
      能以推測或擬制之方法，以為裁判基礎；又認定不利於被告之事實，須依積極
      證據，苟積極證據不足為不利於被告事實之認定時，即應為有利於被告之認定
      ，更不必有何有利之證據（參見最高法院四十年臺上字第八六號及三十年上字
      第八一六號判例）。
  二、查本件被告乙○○於右揭時地，駕駛車號ＷＦ─四０八號大客車與被害人陳錦
      豐發生擦撞，致被害人因此受有左手臂裂傷三乘一乘一公分及臉部、右手、兩
      膝多處擦破傷，同年十一月二十九日經斷層掃瞄檢查發現頭部右顳部有微量硬
      腦膜皿腫，惟意識清楚，四肢活動無異常；嗣於同年十二月十八日再送醫急救
      ，延至同年月十九日下午八時三十五分不治死亡，此有國民醫院函覆之說明、
      道路交通事故談話紀錄表、道路交通事故調查報告表、肇事車輛照片、現場照
      片影本勘驗筆錄、臺灣新竹地方法院檢察署相驗屍體證明書、臺灣新竹地方法
      院檢察署驗斷書、竹東國民醫院病歷影本、解剖筆錄等在卷足資佐證，應堪置
      信。
      而本件自車禍發生至被害人死亡時為止，其間經歷有二十五日之久，復為被告
      所一再質疑，故首應審究者，即為因被告之行為致發生此次車禍，是否足以造
      成最後被害人死亡之結果，即兩者間是否有因果關係？
  三、按判斷因果關係之理論有條件理論、補充理論（包含相當理論、重要性理論、
      客觀之責任理論、個別化理論）及綜合理論（按乃以條件理論為基礎，並綜合
      補充理論中之相當理論、重要性理論與客觀之責任理論）（按以上參見林山田
      著刑法通論第八十五頁至九十六頁；七十五年二月）。我國判例之見解則向採
      相當因果關係理論（按惟亦有認係採條件說，參見前揭書第九十六頁至第九十
      八頁），此一理論認為非非造成結果之所有不可想像其不存在之結果條件，均
      為結果之原因，而是只有構成要件相當之條件或結果相當之條件，始為具有刑
      法意義之原因。條件必須依據經驗法則作客觀判斷，而可認定在通常情況下，
      均足以造成該結果者，該條件即與結果相當，而可認為與結果具有因果關係，
      否則，如該條件在通常情況，並不一定會造成該具體結果，而且結果之發生又
      可認為完全違反規則或係偏離常規，則該條件與該結果即屬不相當，而不具因
      果關係。易言之，即在一般情形，同一之條件均可發生同一之結果者，則該條
      件即為發生結果之相當條件，而可成立因果關係，反之，如在一般情形，雖有
      此條件存在，但亦不一定均發生此一結果者，則該條件即與結果不相當，不具
      因果關係。（參見前揭書第九十頁至第九十一頁）
  四、本院因下列理由，認為因被告之行為致發生此次車禍，與最後被害人死亡之結
      果，兩者間應無因果關係存在：
    １、據被害人之子丙○○於檢察官訊問時稱：車禍發生後被害人還可以說話，在
        家休養期間剛開始不能吃飯，十一月二十九日到竹東國民醫院照斷層掃描，
        表示表層有血塊，醫生說不用開刀，只需觀察，沒有關係，才回家去休養；
        我父親有糖尿病等語（參見相驗卷第二十四頁反面至第二十五頁）。
        另據竹東國民醫院函覆本院之說明中載有，病患陳錦豐於八十九年十一月二
        十五日因車禍受傷就診，當時病情為病患意識清楚，四肢活動正常，左手臂
        有一裂傷三乘一乘一公分，臉部、右手兩膝有多處擦破傷，傷口縫合處置後
        予病患做頭部及胸部做Ｘ光檢查，Ｘ光顯示無異常，病患暫留觀察，無異常
        變化，予病患返家，囑回門診換藥及追蹤治療。病患於八十九年十一月二十
        九日因頭痛頭暈有嘔吐現象回診，經安排腦部斷層掃瞄檢查，結果顯示右顳
        部有微量硬腦膜血腫，病患意識清楚，四肢活動無異常，囑病患回診追蹤治
        療等語。
        復據證人即國民醫院醫師己○○到庭證稱：被害人他是符合動手術的條件，
        但是需要繼續觀察，一般昏迷指數六到九我們才會開刀，這不是絕對的條件
        ，只是參考（按據該院病歷資料所載，當時昏迷指數為十五，神智情楚），
        被害人二十九日第二次到我們醫院的時候已超過四八到七二小時腦水腫發生
        的高峰期，所以我們認為以保守的療法來處理就可以了；右側硬腦膜下腔出
        血會導致死亡，但是這個病歷不是這樣等語（本院九十二年四月二十二日訊
        問筆錄）。
        由上所述，顯見被害人於車禍發生之初，所受之傷害並非嚴重，故仍能保持
        意識清楚，於醫院做完疹療後，即自行返家休養。
    ２、據證人即東元醫院醫師戊○○到院證稱：被害人之死亡原因為「敗血性的休
        克」，係身體上有一個致命的細菌釋放毒素侵入他的器官嚴重感染，使得他
        的器官發生變化，導致他的迅速死亡，其他原因沒有辦法證實；後來我們有
        將它的血液送檢驗，有檢出金黃色葡萄球菌，所以確定因為是敗血性的休克
        死亡。敗血性休克所導致原因是細菌感染，感染途徑是肺、肝及泌尿系統及
        身體的表皮，但是本件肺及肝臟沒有感染，後來我們從尿液血液及左手肘傷
        口滲出液都有培養查出金黃色葡萄球菌，所以我們判斷感染途徑，不是從尿
        道就是從左手肘傷口造成的；而一般是不會造成這樣嚴重的結果，是因為病
        人有糖尿病所以才造成這們嚴重的結果；病患腦部右前腦雖有一點點小小的
        腫脹，但是沒有出血現象，並不能解釋來院的危急程度；出院我們檢查比較
        詳細，大概是１敗血性休克、２左手肘傷口感染、３泌尿道感染、４、左肺
        積水、５瀰漫性血管內凝血、６呼吸衰竭插管治療、７慢性合併急性腎衰竭
        、８糖尿病、９舊的肋骨骨折。急性的腦梗塞，因右邊額顳葉的腦溝看起來
        並不明顯，有一點腫脹，我們沒有看到顱內出血的現象，我們只有看到急性
        腦梗塞的早期變化，不可能導致他死亡；我們診斷是有報告為依據，因為由
        這二個途徑其中有一個途徑進入他的身體是確定的事，也許他發生車禍時沒
        有肯定感染，他是在十二月十七日當日發燒才意識不清，依照我們的判斷他
        的感染時間可能發生在發燒前一到三天。我們不能非常確定究係從尿道或手
        肘感染，造成全身感染，最後在尿液被我們採集到，這是比較可能的感染途
        徑，但是一般人不會因小小傷口而發生死亡，我認為與死者的免疫系統有關
        係，然只知道他來院的時候血糖偏高，我們不知道他平常糖尿病控制如何我
        們並不清楚，又金黃色葡萄球菌都是在皮膚表皮，很少會留存在尿道，所以
        經由左手肘外傷感染比較大，但我們沒有辦法有直接證據確定是由左手肘外
        傷造成死亡。這個病人來院不到三天就死亡，可以猜測他的免疫系統是非常
        不好等語（本院九十二年五月六日訊問筆錄）。
        證人己○○亦稱：糖尿病的病人比較容易細菌感染，細菌感染之後也有可能
        導致敗血症，敗血症基本上是細菌感染造成的；糖尿病的細菌感染不一定要
        經由傷口等語（本院九十二年四月二十二日訊問筆錄）。
        若依前開所述，本件被害人死亡之原因為敗血性休克，而敗血性休克之細茵
        感染途徑，究係由尿道或左手肘傷口造成則無法確定；且被害人罹患糖尿病
        ，又較他人更容易細菌感染；其於十二月十七日當日因發燒才意識不清，依
        判斷其感染時間可能發生在一至三日前，亦與車禍發生已相隔達二十餘日，
        自無由據此推論兩者間確有因果關係存在。
    ３、雖於九十二年五月二十日解剖報告書中載有：死者的主要死亡原因為車禍頭
        部外傷後，引起右側慢性硬腦膜下出血，產生漸進性腦水腫合併腦疝脫導致
        死亡。
        惟據證人即負責解剖之法醫師甲○○到院證稱：本件沒有作細菌培養；死者
        有長期的糖尿病，對於他所造成硬腦膜下腔出血嚴重性與死亡有關係，因糖
        尿病的人就比較不容易止血（九十二年六月二十七日訊問筆錄）；敗血症是
        加速他死亡的原因，真正死亡原因，是因為腦部有水腫，腦部水腫是因為受
        到撞擊，敗血症並不是死亡的最重要的原因，而只是加速他的死亡原因，撞
        擊導致腦部出血，是漸進式的，導致他的腦水腫，是他的死亡原因；腦水腫
        及感染敗血症如果早發現均可以治療的；本件假如把敗血症的因子除掉，我
        們沒有辦法確定被害人是否會因此死亡等語（本院九十二年八月一日訊問筆
        錄）。
        而被害人於死亡時既經血液、尿液及左手肘傷口滲出液都有培養查出金黃色
        葡萄球菌，導致敗血症已如前所述，惟本件解剖報告並未做細菌培養，所得
        前開結論自令人質疑其正確性，況據證人甲○○法醫證稱，假如沒有敗血症
        ，無法確定被害人是否會因此而死亡，則前開解剖報告應無法做為判斷因果
        關係有無之依據甚明。
    ４、綜上所述，本院經調查證據之結果，無法依現存證據資料確信本件車禍之發
        生與被害人死亡間確有因果關係存在。依上開判例之見解，應為有利於被告
        之認定。
  五、末查，縱本件事故與被害人死亡間有因果關係存在，惟據被告乙○○自警訊、
      檢察官訊問暨本院長時審理期間，所為之陳述均一再堅稱：係被害人欲閃避大
      貨車，方突然偏左自行撞擊其車右側等語，互核無誤。且與證人即到場處理之
      警員丁○○證稱：被告有向我說是陳錦豐來撞他的等語（本院卷第四頁、第五
      頁）相符，所辯係事實容有可能。果爾，則被告自無何過失何言。
      另據道路交通事故調查報告表所示，兩車之撞擊點雖在外側車道，惟車禍發生
      後現場已移動，據現場處理警員丁○○到庭證稱：當時現場已經移動，依據現
      場碎片及落土來研判擦撞地點；當時碎片散的很開，我以最集中處來判斷等語
      （本院卷第五十一頁、第五十四頁），此顯為證人推測之詞，依刑事訴訟法第
      一百六十條之規定自不得作為證據。
      再依台灣省竹苗區車輛行車事故鑑定委員會九十年七月三十日竹鑑字第九００
      七０四號函所示，被告駕駛自大客車超車時未保持安全間隔為肇事原因，陳錦
      豐駕駛輕機車無肇事因素；惟依臺灣省車輛行車事故覆議鑑定委員會九十年十
      月二日府覆議字第九０一八二九號函：因本案現場已移動，警圖所示之撞擊地
      點，是否確實及所憑依據為何均不明，且無具體數據可資研判，另無機車受損
      照片憑與大客車車損比對研析，相關跡證不詳，本會無法覆議等語，則上開鑑
      定委員會之鑑定結果，似亦無由遽採為判斷之依據。
  六、綜上所述，本院無法對於被告涉嫌業務過失致死之事實形成確信不疑之心證，
      依上開判例之見解及「罪疑唯輕」之法理，應為有利於被告之認定。此外，復
      查無其他積極之證據，足證被告確有公訴人所指之犯行，其犯罪尚屬不能證明
      ，爰為被告無罪之諭知。
  七、被告與被害人家屬業於九十二年八月二十八日達成和解，此有和解書一份在卷
      可稽，本件民事責任業已獲解決，併此敘明。
據上論斷，應依刑事訴訟法第三百零一條第一項，判決如主文。
本案經檢察官鍾曉亞到庭執行職務。
中      華      民      國      九十二      年    九    月    二十九    日
                                臺灣新竹地方法院刑事第二庭
                                      法  官  陳  健  順
右正本證明與原本無異。
如不服本判決，應於判決送達後十日內向本院提出上訴狀( 應附繕本 )，上訴於
臺灣高等法院。
                                書記官  陳  進  楷
中      華      民      國      九十二      年    十    月      七      日


司法院資訊處製作；財團法人民間司法改革基金會備份。
